臺灣高雄地方法院刑事判決　　　　　　　　　　　　　　九十三年度自字第六號
　　自　訴　人　甲○○
　　自訴代理人　陳旻沂律師
　　被　　　告　乙○○
　　選任辯護人　李慶榮律師
　　　　　　　　孫守濂律師
右列被告因偽造文書等案件，經自訴人提起自訴，本院判決如左：
    主  文
乙○○無罪。
    理  由
一、本件自訴意旨略以：自訴人於民國八十九年間委託從事代書之被告乙○○，處理
    出售自訴人之子吳柏醇所有坐落高雄縣橋頭鄉○○段一三一四號土地（下稱系爭
    土地）之事宜，詎被告意圖為自己之不法利益並損害本人之利益，而於八十九年
    六月二十九日以新臺幣（下同）九百四十四萬三千五百元之價格出售予買受人林
    雨水及陳德成二人，並於八十九年七月二十五日代為收齊全數買賣價金後，未向
    自訴人明確告知出售價格，僅陸續於八十九年七月間至九十一年六月間給付買賣
    價金二百十三萬元。嗣經自訴人於九十二年十一月十一日以存證信函催告後，被
    告方於九十二年十一月十三日以存證信函表示附上「餘款」七十七萬元之支票乙
    紙，意指買賣價格僅為二百九十萬元。嗣經林雨水及林德成二人提供不動產買賣
    合約書及匯款單據後，自訴人始知實際買賣價格，亦因而知悉被告之背信及侵占
    犯行。其後，自訴人並於九十三年三月二十六日向鈞院民事庭起訴（九十三年重
    訴字第一九一號）請求被告返還上開買賣價金之餘額六百五十四萬三千五百元，
    詎被告竟於九十三年四月五日之民事答辯狀，將原由自訴人簽立之打字版委任授
    權書，事後另行以手寫方式在備註欄虛偽記載：「一、關於橋頭仕隆段一三一四
    號、面積一．八七公畝之土地，除右開各項委任授權外，並於應收取之賣價金，
    全部委任代書乙○○君，代為收取無訛，如有法律行為由賣方自行負責。二、本
    件土地之出賣，出賣人同意新台幣二百九十萬元整，如果出賣較高則概屬乙○○
    所有與出賣人無關，恐口無憑特立此據為憑。」等文字之方式，變造該委任授權
    書並提出法庭而行使之，以製作雙方約定超過二百九十萬元部分之價金歸被告取
    得之假象，自訴人至此方知被告變造文書之犯行。因認被告乙○○係犯刑法第三
    百四十二條背信罪、第三百五十五條之侵占罪及同法第二百十六條、二百十條之
    行使變造私文書罪嫌。
二、按犯罪事實應依證據認定之，無證據不得推定其犯罪事實，刑事訴訟法第一百五
    十四條定有明文。再事實之認定，應憑證據，如未能發現相當證據，或證據不足
    以證明，自不能以推測或擬制之方法，以為裁判基礎；又所謂認定犯罪事實之證
    據，係指足以認定被告確有犯罪行為之積極證據而言，而認定犯罪事實所憑之證
    據，雖不以直接證據為限，間接證據亦包括在內，然而無論直接或間接證據，其
    為訴訟上之證明，須於通常一般人均不致有所懷疑，而得確信其為真實之程度，
    始得據之為有罪之認定，倘其證明尚未達到此一程度，而有合理懷疑存在時，事
    實審復已就其心證上理由予以闡述，敘明其如何無從為有罪之確信，因而為無罪
    之判決，尚不得任意指為違法，最高法院分別著有二十九年上字第三一○五號、
    四十年度台上字第八六號、七十六年台上字第四九八六號判例可供參考。另自訴
    人之自訴，係以使被告受刑事追訴為目的，其指訴是否與事實相符，仍應調查其
    他證據，以資審認，必被害人所述被害情形，無瑕疵可擊，且就其他方面調查，
    與事實相符，始足據為有罪判決之基礎，最高法院亦著有五十二年台上字第一三
    ○○號判例及八十一年度台上字第三五三九號判決意旨可供參照。
三、本件自訴人認被告乙○○涉有背信、侵占、變造文書等罪嫌，其理由如上開自訴
    意旨，並提出八十九年六月二十九日不動產買賣合約書、土地登記謄本、八十九
    年七月十二日土地登記申請書、郵局交易清單、土地買賣所有權移轉契約書各一
    份、存證信函二件、匯款單四紙（均影本）資為論據。被告乙○○於本院審理時
    固不否認受自訴人之委託處理出售系爭土地，並且以九百四十四萬三千五百元之
    價格出售予林雨水及陳德成二人，及給付自訴人二百九十萬元等事實，然堅決否
    認有何背信、侵占、變造文書犯行，被告乙○○辯稱：自訴人與伊早已事先約定
    超出二百九十萬元部分，歸被告所有，委任授權書上備註欄之記載屬實，並非伊
    變造，且自訴人於土地買賣簽約時親自到場，如自訴人未與伊如此約定，依常理
    應對土地之買賣價格最為關心，豈會對實際賣價不加聞問，故自訴人所述被告涉
    案犯罪行為並非事實，伊並無自訴人指述之背信、侵占、變造文書等犯行等語。
四、經查：遍觀自訴意旨，本件自訴人等認被告背信、侵占、變造文書，其主要論據
    係認上開委任授權書上備註欄之記載係被告所變造，自訴人並未授權約定被告以
    二百九十萬元出售系爭土地，超過部分歸被告所有，故被告將超過二百九十萬元
    部分之買賣價金據為己有，另涉有背信及侵占之犯行，而被告則堅決否認有何變
    造文書、背信、侵占之情。又自訴人於本院審理時到庭陳稱：買賣契約書及委任
    授權書是在同一天，不同時間簽立，簽立委任契約書時，只有伊與被告在場等語
    （見本院卷第一六二頁），顯見並無他人曾於被告與自訴人簽立委任契約書時在
    場，並見聞上開委任契約書於自訴人簽名捺印時未有備註欄之記載，是本件尚無
    直接證據足資證明被告有自訴人所指之變造文書犯行。因此，本件所應審究者，
    為依自訴人所提出之間接證據及情況證據，是否足以認定被告變造文書之犯行。
（一）查自訴人以買受人林雨水、陳德成及為買受人辦理相關手續之馬瑞蓮於本院九
      十三年重訴字第一九一號民事案件準備程序時均證稱：「我們討論價金時，甲
      ○○是坐在同一辦公室中較旁邊的桌子（不同桌），約二、三公尺，甲○○沒
      有參與討論，因她全權委託被告，我們主要是向承買人解釋說明」等語，而認
      被告另有所圖，且在買賣契約書上蓋滿印文，以此方法不讓自訴人知悉實際買
      賣價金，藉以遂行其不法犯行云云，然自訴人於本院審理時自承其於系爭土地
      出售簽約時親自在場，並於買賣契約書上簽名（見本院卷第一五八頁），且自
      訴人於上開民事準備程序自承：『我簽的時候前面的土地、建築物標示、價金
      標示等事項都已經填好了，我印象中價金部分我也有看到「玖佰」，後面蓋了
      非常多印章，我不能確定是否為玖佰多萬』等語，且由自訴人所提供之不動產
      買賣合約書第二點「貳、本案買賣總價款，雙方議定為新台幣玖佰肆拾肆萬參
      仟伍佰元」觀之，該「玖佰」部分之記載並無印章蓋印其上，應可一望即知系
      爭土地之買賣價格為九百餘萬元，再參以證人林雨水及陳德成於同次民事準備
      程序，到庭分別證稱：「我和妻舅即陳德成合夥買系爭土地，定約時甲○○在
      場，我們都是一起在現場簽完名的，原告（即本件自訴人甲○○）應該知道要
      出賣的價金，契約上都寫的很清楚，且我們簽名前就土地的價錢、每公畝多少
      錢、何時付款多少、何時測量都有討論，在被告家裡談的，被告家裡不是很大
      」、「陳述與林雨水相同，定約當時有提到買賣價金，也有講到付款方式，甲
      ○○也在場，她是否聽到我就不知道了。當時我還帶了定金支票一百萬元，在
      甲○○要走的時候並問她要如何處理，她說交給被告處理就可以了」等情節，
      益證自訴人於簽約當時應已知曉系爭土地出賣之價格為九百餘萬元，而自訴人
      為心智成熟之成年人，雖不具出賣土地之經驗或特別知識，然其既出售所有之
      土地（登記為其子吳柏醇名義），衡情對交易之重要條件買賣價格應最為關心
      瞭解，然自訴人對系爭土地之出賣價格究為若干竟未加深究，而任由被告與買
      受人議價、簽約、收受價金，與一般土地之出賣人（及其代理人）對買賣價格
      必定最為重視之不動產買賣交易常情有違。因而，被告所辯係因其與自訴人間
      就系爭土地之出賣，已約定如委任授權書備註欄之記載，故自訴人對出賣價格
      究為若干，因超出約定出售價額部分已非其所應得自不甚重視等情，即非全然
      無據。
（二）再者，自訴人主張於簽立系爭土地買賣契約書後，曾於八十九年七月五日自郵
      局提領三十二萬元五千元現金交付被告作為支付本件買賣之相關費用，然此為
      被告所堅決否認，且自訴人自承並未向被告拿取收據，是並無客觀現存之證據
      ，足資證明自訴人所指交付相關費用與被告之情節，至自訴人所提出之郵局交
      易清單，僅能證明自訴人確於該日提款三十二萬五千元之事實，至於該筆款項
      自訴人作何用途，交付於何人，則非該交易清單所得證明。因此，本件被告出
      賣系爭土地所獲取之報酬，或高於一般常情，但自訴人亦未能證明支付委託出
      賣系爭土地之相關費用及報酬與被告，更足徵被告所辯係自訴人委託售地，超
      出二百九十萬元之售價歸被告所有，故自訴人毋須負擔本件買賣相關費用等語
      ，堪以採信。況依常理土地出賣後，出賣人（及其代理人）必定急於收取買賣
      價金，然本件系爭土地買賣契約於八十九年六月二十九日簽立，自訴人非但容
      忍被告自八十九年七月四日至九十一年六月二十四日，於長達近二年之時間內
      ，分次給付出售土地所得之價金，更遲至九十二年十一月十一日方以存證信函
      催告被告付清尾款，實非一般生活常情，以上均足強化被告上開辯詞之可信度
      ，而令人合理懷疑自訴人所指被告變造文書乙節，是否屬實。
（三）另自訴人雖認系爭土地之面積為一千八百七十平方公尺，以公告現值每平方公
      尺三千五百元計算，總價即達六百五十四萬五千元，不可能同意超過二百九十
      萬元部分即歸被告所有，且委任授權書備註欄部分為手寫，依一般經驗法則於
      簽立契約文件時，此種情形應蓋用印章以示真正，然備註欄之記載並未蓋用印
      章，顯係被告另行填寫，並非真正云云。然查自訴人此部分之主張雖與一般生
      活經驗相符，但土地出賣人願以低於市價之價格出賣土地，原因所在多有，並
      非絕無可能，加以自訴人於本院審理時亦自承系爭土地目前出租與親戚在上面
      種植作物（見本院卷第一五六頁），自訴人出售系爭土地之動機為何，是否因
      急於出售，或錯估售出之可能性而願以較低價格委託代售，或別有其他原由而
      願以低於市價之價格出售，並非他人可得而知。又書面契約文字如有手寫部分
      即蓋用印章或捺印，僅為社會上一般人為求慎重之習慣，但非謂手寫部分未曾
      蓋印即屬無效。從而，自訴人前揭主張之情節，雖於情理無違，但據以推論被
      告變造委任授權契約書備註欄所載之內容，尚屬牽強，不能使本院達致通常一
      般人均不致有所懷疑，而得確信其為真實之程度。
（四）又被告乙○○雖經本院以九十三年度重訴字第一九一號民事判決須給付自訴人
      六百五十四萬三千五百元及利息，並於理由中認定系爭委任契約書備註欄之記
      載並非填載於自訴人簽名之前，有上開民事判決影本一份在卷可稽。惟查，刑
      事訴訟法係採真實發現主義，審理事實之刑事法院，應自行調查證據，以為事
      實之判斷，並不受民事判決之拘束，最高法院五十六年台上字第一一八號判例
      意旨足資參照。此乃民事訴訟與刑事訴訟採證法則不同所致，前者係取「優勢
      證據法則」，僅須視原、被告兩造，何造所提出之證據較為可信，即可以之為
      勝訴判決，然於刑事訴訟程序欲為有罪之認定，須證據已使被告犯罪之證明達
      到「可排除合理懷疑，而得確信」之程度，兩者本質上即有不同，是本院審理
      本案時，自得本於職權，獨立認定事實及適用法律，不受上開民事判決之拘束
      ，附此敘明。
（五）末按，刑法上之背信罪，係指為他人處理事務之人，以侵占以外之方法，違背
      任務，損害本人利益之行為而言。若侵占罪，則以侵占自己持有他人之物為其
      特質，至其持有之原因如何，可以不問，故就處理他人事務之持有物，以不法
      所有之意思，據為己有，係屬侵占罪，而非背信罪，最高法院著有三十年上字
      第二六三三號判例可資參照。是自訴人認被告將超過二百九十萬元部分據為己
      有之行為，涉有侵占犯行，復認被告就同一行為亦涉犯背信罪，即有未洽。綜
      上，雖自訴人所指被告變造文書之情節，於事理上或有可能，然因並無其他直
      接證據足資證明被告變造文書之犯行，且自訴人所舉間接證據及情況證據，仍
      有前揭合理懷疑存在，就被告犯行之證明無法達到「排除其他合理懷疑，而可
      得確信」之程度，本院即難遽為不利被告之認定。是依前揭法條及判例意旨，
      即應就被告變造文書之部分為無罪之諭知。被告既無變造文書之犯行，則由上
      開委任授權書之約定觀之，自訴人既授權被告以二百九十萬元出售系爭土地，
      則超出二百九十萬元之出售所得，依約定應由被告取得，其後處分所得款項之
      行為，即難認與侵占之構成要件相當。
五、綜合上述，本件自訴人所舉之證據不足以證明被告犯罪，此外本院復查無其他證
    據證明被告確有自訴人所指之犯行，是被告並無變造文書、背信及侵占之事實已
    甚明確，爰依法諭知被告無罪之判決。
據上論斷，應依刑事訴訟法第三百四十三條、第三百零一條第一項，判決如主文。
中      華      民      國      九十三    年     十一    月    十八     日
                臺灣高雄地方法院刑事第二庭
                                      審判長法  官    莊崑山
                                            法  官    黃宣撫
                                            法  官    李育信
右正本證明與原本無異。
如不服本判決，應於判決送達後十日內，向本院提出上訴狀。
                                            書記官    洪生輝
中    華    民    國      九十三      年      十一      月    十八      日
